【裁判字號】    98,台上,323
【裁判日期】    980227
【裁判案由】    請求清償借款
【裁判全文】
最高法院民事判決              九十八年度台上字第三二三號
上  訴  人  第一商業銀行股份有限公司
法定代理人  丙○○
訴訟代理人  賴盛星律師
被 上訴 人  甲○○
            乙○○
訴訟代理人  蔡信章律師
上列當事人間請求清償借款事件，上訴人對中華民國九十七年十
月十四日台灣高等法院第二審更審判決（九十一年度重上更(二)字
第六三號），提起一部上訴，本院判決如下：
    主  文
原判決關於駁回上訴人請求被上訴人甲○○給付新台幣一百三十
萬元本息及違約金之訴暨該訴訟費用部分廢棄，發回台灣高等法
院。
其他上訴駁回。
第三審訴訟費用，關於駁回其他上訴部分，由上訴人負擔。
    理  由
上訴人主張：訴外人禾宇實業有限公司（下稱禾宇公司）自民國
七十八年九月間起至八十四年十二月間陸續向伊借款十八筆，計
新台幣（下同）一千四百七十六萬元，除已清償部分本金及執行
連帶保證人李秀芳財產抵償部分利息及違約金外，尚積欠原判決
附表（下稱附表）所示一千四百三十四萬五千二百十六點五元本
息及違約金未清償。被上訴人與第一審共同被告李文虎於七十一
年七月十九日立具保證書（下稱系爭七十一年保證書），於本金
三千萬元限額內負連帶清償責任；另第一審共同被告李養源及其
已故配偶李楊柔亦於七十六年十二月一日立具保證書（下稱系爭
七十六年保證書）於本金五百萬元限額內，均保證就禾宇公司現
在（包括過去所負現在尚未清償）及將來所負借款、票據等債務
，願與其負連帶清償責任。李楊柔已於八十五年五月三十一日死
亡，其繼承人有李養源、甲○○、乙○○、第一審共同被告李長
俊及李秀芳五人，應就李楊柔死亡前所負保證債務負連帶給付責
任等情，爰本於消費借貸、連帶保證及繼承之法律關係，求為命
李文虎、甲○○、乙○○連帶給付附表所示；及命李養源、李長
俊連帶給付附表編號一、二、九、十一、十二所示本息、違約金
之判決【李養源於第一審宣判日八十六年五月十三日死亡，其繼
承人除李秀芳承受訴訟外，其餘甲○○、乙○○、李長俊等三人
均拋棄繼承；原審將第一審所為命甲○○、乙○○、李長俊及李
養源連帶給付附表編號一、二、九、十一、十二所示本息、違約
金超過五百萬元部分廢棄，駁回上訴人此部分在第一審之訴，並
駁回李文虎之上訴及甲○○、乙○○、李長俊、李秀芳之其餘上
訴（上訴人減縮利息及違約金之請求部分除外），並命甲○○、
乙○○、李長俊應於繼承李楊柔之遺產範圍內，就第一審判決所
命連帶給付上開五百萬元本息及違約金部分負責；上訴人僅就甲
○○、乙○○部分之不利己判決，提起上訴，其餘並未聲明不服
，已告確定】。
被上訴人則以：系爭七十六年保證書簽立時，李楊柔因病而神志
不清，該保證書即非真正，自屬無效；縱伊應負擔李楊柔之保證
債務，因係繼承開始後，始發生代負履行責任，亦僅就繼承財產
所得之遺產限度內，負清償責任；伊係以禾宇公司股東身分而簽
立系爭七十一年保證書，嗣既退股，連帶保證責任即消滅；伊已
向上訴人終止保證，無庸負責；禾宇公司簽立之借據，未經伊簽
名，伊無須就系爭借款負保證之責；系爭保證契約係定型化契約
，違反誠信、公序良俗及消費者保護法第十二條第一項之規定，
應屬無效；上訴人未經伊同意，允許禾宇公司延期清償，伊不負
保證責任等情，資為抗辯。
原審為上訴人一部勝訴，一部分敗訴之判決，無非以：被上訴人
簽立系爭七十一年保證書，於本金三千萬元限額內，及李養源、
李楊柔簽立系爭七十六年保證書，於本金五百萬元限額內，均保
證就禾宇公司現在（包括過去所負現在尚未清償）及將來所負借
款、票據等債務，願與禾宇公司負連帶清償責任，而禾宇公司積
欠如附表所示本息及違約金未清償，李楊柔已於起訴前八十五年
五月三十一日死亡，被上訴人為繼承人，應繼承其保證債務等事
實，為被上訴人所不爭執，並有借據、借款展期約定書、保證書
、印鑑卡、約定書、放款貸放傳票、轉帳收入傳票、戶籍謄本及
繼承系統表可稽，堪信為真。又被上訴人及訴外人李文隆簽立系
爭七十一年保證書時，均係禾宇公司之股東，乙○○於七十二年
六月一日將其出資額轉讓予訴外人李怡慧，甲○○則於七十九年
三月十八日轉讓予訴外人李文隆及涂月桃，有禾宇公司登記案卷
影本可稽，而有限公司貸款須全體股東作保，經證人即上訴人公
司松山分行襄理陳天賜證實，上訴人並自認當時另有年僅八歲及
六歲之新股東李怡慧（六十五年八月二十四日生）、李信毅（六
十七年十一月二十三日生）因新股東身分，於七十四年五月九日
簽立保證書，擔任禾宇公司之連帶保證人，涂月桃則早在七十八
年十一月十八日即簽立約定書，參以上訴人與禾宇公司間放貸往
來之七十四年五月九日、七十五年五月五日放款批覆書載有上訴
人公司總行所為：「應徵取股東同意借款決議錄辦理」之批示，
足認兩造簽訂系爭七十一年保證書係以被上訴人擔任股東期間內
，就禾宇公司向上訴人借貸之款項，負連帶保證責任，或至遲應
以新股東重新出具保證書予上訴人時，被上訴人即不負連帶保證
責任。查系爭借款均係於七十八年九月二十九日以後陸續發生，
非在乙○○保證期間內，乙○○自無須負連帶保證責任。另系爭
借款僅附表編號十八、金額一百三十萬元之借款日期七十八年九
月二十九日，發生在甲○○保證期間內，附表其餘十七筆借款，
甲○○亦無庸負連帶保證責任。而上訴人自認該一百三十萬元借
款經六次展期，已由七十九年九月二十九日延至八十五年九月二
十九日，復未證明已徵得甲○○同意，允許禾宇公司延期清償，
縱保證書載明甲○○預先拋棄應徵得其同意之權利，因民法第七
百三十九條之一及民法債編施行法第三十三條規定，該權利不得
預先拋棄，依民法第七百五十五條規定，甲○○就該一百三十萬
元借款仍不負保證責任。至李楊柔簽立系爭七十六年保證書時意
識清楚，經證人即對保人周長發證實，並有見證人李文隆及涂月
桃（即李長俊之妻）在場簽名，堪認為真正。而李楊柔未擔任禾
宇公司之股東，又未證明已依民法第七百五十四條第一項終止系
爭七十六年保證契約，被上訴人為其繼承人，自認並未辦理拋棄
繼承，依民法第一千一百四十八條前段及第一千一百五十三條第
一項規定，應就李楊柔所負如附表編號一、二、九、十一、十二
所示本息、違約金於五百萬元限額內之保證債務，與李長俊、李
養源連帶清償。又因被上訴人係於李楊柔死亡後，始因繼承而發
生代李楊柔負連帶清償責任之保證債務，被上訴人抗辯李楊柔死
亡時，並未遺留任何遺產，且提出財政部台北市國稅局財產歸屬
資料清單為證，上訴人復未舉證證明被上訴人曾有繼承李楊柔遺
產之事實，倘令被上訴人就李楊柔之保證債務負全部代償責任，
顯失公平，應命被上訴人僅在繼承李楊柔之遺產範圍內負連帶清
償責任。從而，上訴人依連帶保證及繼承之法律關係，請求被上
訴人與李長俊、李養源於繼承李楊柔之遺產範圍內，連帶給付附
表編號一、二、九、十一、十二所示五筆借款本息及違約金五百
萬元，應予准許，逾上開部分之請求（減縮部分除外），不應准
許等詞，為其判斷之基礎。
關於廢棄發回部分（即駁回上訴人請求甲○○給付一百三十萬元
本息及違約金之訴部分）：按就定有期限之債務為保證者，如債
權人允許主債務人延期清償時，保證人除對於其延期已為同意外
，不負保證責任。又本節（第二十四節保證）所規定保證人之權
利，除法律另有規定外，不得預先拋棄。民法第七百五十五條及
八十八年四月二十一日修正、八十九年五月五日施行之民法第七
百三十九條之一定有明文。而上開修正之民法第七百三十九條之
一之規定，依民法債編施行法第三十三條規定，於民法債編修正
施行前成立之保證，亦適用之。故於民法債編修正施行前就定有
期限之債務為保證，保證人與債權人約定其預先同意債權人得允
許主債務人延期清償，而債權人係於民法債編修正施行後始允許
主債務人延期清償者，保證人固得援引上開修正規定，主張其不
負保證責任。惟倘債權人係於民法債編修正施行前依上開約定允
許主債務人延期清償者，其依原來法律之規定，正當信賴其約定
為有效而生之利益，應予保障。且保證人依原來法律之規定既仍
應負保證責任，亦不能因上開修正規定之施行，而使其保證責任
溯及的歸於消滅。為維持法秩序之安定，並符信賴保護原則，保
證人自不得援引上開修正規定，謂其不負保證責任。查附表編號
十八、金額一百三十萬元之借款日期為七十八年九月二十九日，
發生在甲○○所保證之期間內，又該保證書載明甲○○已拋棄民
法債編第二十四節「保證」節內有關保證人之權利，且同意上訴
人允許債務人延期清償（見第一審卷四六頁），上訴人即依該約
定，允許主債務人禾宇公司由七十九年九月二十九日延期至八十
五年九月二十九日清償，為原審合法確定之事實，顯見上訴人係
於八十九年五月五日民法債編修正施行前，允許禾宇公司延期清
償，揆之上開說明，甲○○不得援引民法第七百三十九條之一及
第七百五十五條規定，主張不負保證責任，乃原審反於上開見解
，就此部分為上訴人敗訴之判決，適用法律即有違誤。上訴意旨
，指摘原判決此部分為不當，求予廢棄，非無理由。
關於駁回其他上訴部分：原審依其採證、認事及解釋契約之職權
行使所論斷：兩造簽訂系爭七十一年保證書係以被上訴人擔任股
東期間內，就禾宇公司向上訴人借貸之款項，負連帶保證責任，
或至遲以新股東重新出具保證書予上訴人時，被上訴人即不負連
帶保證責任，而附表十八筆借款均係發生於乙○○退股後，另除
附表編號十八外，其餘附表十七筆借款亦發生在甲○○退股後，
乙○○、甲○○就此均無庸負連帶保證責任；另李楊柔簽立之系
爭七十六年保證書為真正，其未擔任禾宇公司之股東，又未證明
已依民法第七百五十四條第一項終止保證契約，被上訴人為其繼
承人，未拋棄繼承，應就李楊柔所負如附表編號一、二、九、十
一、十二所示本息、違約金於五百萬元限額內之保證債務，連帶
清償，惟因被上訴人係於李楊柔死亡後，始因繼承而發生代李楊
柔負連帶清償責任之保證債務（按上訴人係於李楊柔八十五年五
月三十一日死亡後之同年十二月十六日起訴，被上訴人自屬無從
預知該債務，而拋棄或限定繼承），為求公允，爰命被上訴人在
繼承李楊柔之遺產範圍內負連帶清償責任等情，經核於法並無違
誤。上訴意旨，指摘原判決此部分為不當，求予廢棄，非有理由
。
據上論結，本件上訴為一部有理由、一部無理由。依民事訴訟法
第四百七十七條第一項、第四百七十八條第二項、第四百八十一
條、第四百四十九條第一項、第七十八條，判決如主文。
中    華    民    國  九十八  年    二    月  二十七  日
                      最高法院民事第二庭
                          審判長法官  吳  正  一
                                法官  劉  福  聲
                                法官  阮  富  枝
                                法官  吳  麗  女
                                法官  簡  清  忠
      本件正本證明與原本無異
                                      書  記  官
中    華    民    國  九十八  年    三    月   十六   日
                                                      K


司法院資訊處製作；財團法人民間司法改革基金會備份。
